Bergbau-Archiv Bochum (Archivtektonik)
Deutsches Bergbau-Museum Bochum, Montanhistorisches Dokumentationszentrum
- Bergbau-Archiv Bochum (Archivtektonik), Bergbau-Archiv Bochum Am Bergbaumuseum 28, 44791 Bochum; montan.dok@bergbaumuseum.de Link zum Bergbau-Archiv Bochum
  Online-Beständeübersicht auf www.montandok.de
  - Archivische Sammlungen
    - Sammlung Arbeitsbücher, 1874 - 1957; BBA A; Die Sammlung enthält Arbeitsbücher, Ersatzkarten, Abkehrbücher und Abkehrscheine, Lohnsteuerkarten, ärztliche Bescheinigungen, Arbeitsverträge.; 42
    - Sammlung Ausbildung, 1892 - 1998; BBA B; Die Sammlung enthält Dokumente der staatlichen und betrieblichen Ausbildung. Die Dokumente der betrieblichen Ausbildung betreffen sowohl die Knappen- und Hauerausbildung als auch Berglehrlinge und Steiger. Die Sammlung umfasst Ausbildungs- und Prüfungsvorschriften, Bestimmungen über Anlernung und Einsatz von Neubergleuten, Knappenbriefe, Hauerscheine, Ausbildungspläne, Handbücher, Werbebroschüren, Lehrverträge, Zeugnisse, Merkblätter und Lehrmaterialien.; 115
      Ausbildung
    - Sammlung Ansprachen, Reden und literarische Manuskripte, 1930 - 1997; BBA C; In die Sammlung werden z. B. Ansprachen und Vorträge anlässlich von Mitgliederversammlungen bergbaulicher Organisationen aufgenommen.; 11
    - Sammlung Dienstanweisungen und Richtlinien, 1867 - 1987; BBA D; Neben Dienstanweisungen und amtlichen Bestimmungen finden sich in dieser Sammlung Merkblätter und -bücher, Bedienungsvorschriften, Ratschläge, Betriebsanweisungen, Werksluftschutz-, Wetterkontroll- und Schießbücher, Fahrordnungen, Rufkarten der Grubenwehr und dergleichen mehr. Die Dokumente beziehen sich auf die Bereiche Bahnbetrieb, Bewetterung, Brandwesen, Elektrik, Fahrung, Förderung, Geleucht, Grubenrettungswesen, Markscheidewesen, Seilfahrt, Sicherheitsmänner, Schießen/Sprengen, Staub, Tagesbetrieb, Unfälle und Werks(luft)schutz.; 385
      Richtlinie
    - Sammlung Montanunion/EGKS, 1950 - 1978; BBA E; Die im Aufbau befindliche Sammlung enthält Druckschriften und anderes Sammlungsgut der Europäischen Gemeinschaft für Kohle und Stahl. Die Themen befassen sich u. a. mit den Montanunternehmen der Gemeinschaft, Investitionen in die Kohle- und Stahlindustrien der Gemeinschaft, einem internationalen System der Klassifizierung der Steinkohle und der Kohlenarten, dem Vergleich der Arbeitsbedingungen in den Industrien der Gemeinschaft und der technischen Forschung.; 16
      Beschreibung
      Der wegweisende Schritt zur politischen Einigung Europas war die Gründung der Europäischen Gemeinschaft für Kohle und Stahl. Der erste gemeinsame Markt, den sie verwirklicht hat, war der für Kohle im Jahr 1953.
      Der Steinkohlenbergbau war eine der Schlüsselindustrien und Voraussetzung für das wirtschaftliche Wachstum in vielen Ländern.
      Europäische Gemeinschaft für Kohle und Stahl
    - Sammlung Filme, 1930 - 2000; BBA F; 2 500 Filmrollen und Videos, 1 200 Filmtitel
      Bei den Filmen überwiegt das 16 mm-Format, aber auch 35 mm- und 8 mm-Filme sind in nicht geringer Zahl vertreten. Beim größeren Teil der Filme handelt es sich um kombinierte Vorführkopien; es ist allerdings auch eine Reihe von Ausgangsmaterialien wie Original-Negative, Duplikat-Negative, Umkehr-Originale, Arbeitskopien, Schnittreste oder Tonbänder vorhanden.
      Hinzu kommen nicht benutzte Vormaterialien oder unterschiedliche Fassungen eines Films, die ebenfalls als Originale zu werten sind. Auftraggeber waren in der Regel die Unternehmen und Verbände des Bergbaus oder die Organisationen der bergbaulichen Gemeinschaftsforschung wie etwa die Westfälische Berggewerkschaftskasse.
      Inhaltlich decken die Filme ein weites Spektrum ab, wobei drei Themenbereiche dominieren: bergbauliche Technik- und Lehrfilme, Filme zur Unfallverhütung und zum Arbeitsschutz sowie schließlich Repräsentations- und Werbefilme der Bergbauindustrie.
      Diese Unterscheidung ist allerdings nicht vollkommen frei von Überschneidungen. Denn gerade für die Gattung des Industriefilms gilt, dass verschiedene Funktionsebenen (Werbung, Ausbildung, Dokumentation technischer Neuerungen oder sozialer Ereignisse) häufig nebeneinander auftreten.
      Der Schwerpunkt der Technik- und Lehrfilme liegt auf der Vorstellung oder beschreibenden Darstellung technischer Erzeugnisse, Verfahren, Produktions- oder Betriebsabläufe. Als Beispiel sei hier die 1952 vom Steinkohlenbergbauverein produzierte Filmreihe 'Streb und Strecke' genannt, die die Fortschritte bei der Mechanisierung des Ruhrbergbaus ins Bild setzt oder der Film 'Kokerei Graf Schwerin', der die Ausstattung und Arbeitsweise auf einer Koksofenbatterie der 1975 stillgelegten Anlage vor Augen führt.
      Die Lehr- oder Bildungsfunktion wird bei denjenigen Filmen noch deutlicher, die nicht ausschließlich von Unternehmen veranlasst worden sind, sondern in Zusammenarbeit mit Einrichtungen wie dem Institut für Film und Bild in Wissenschaft und Unterricht hergestellt und vertrieben wurden. So zielt zum Beispiel der Trickfilm 'Steinkohlenbergwerk' ganz darauf ab, dem bergmännischen Laien eine plastische Vorstellung von der Struktur und Betriebsweise einer Zeche zu geben.
      Die Arbeitswelt des Bergmanns tritt auch in den Filmen zur Unfallverhütung und zum Arbeitsschutz in den Vordergrund und zwar unter dem spezifischen Aspekt der Aufklärung über die mit der Arbeit unter Tage verbundenen hohen Risiken und Gefahren.
      Zu den ältesten filmischen Beispielen der Sicherheitswerbung in der Filmsammlung des Bergbau-Archivs zählen die beiden in den 30er Jahren entstandenen Filme 'Hangen wie Glocke', der das Gefahrenbewusstsein der Hauer bei der Arbeit vor Ort schulen will, und 'Ein böser Tag mit blauem Auge', in dem auf häufige Unfallursachen bei der Schachtförderung aufmerksam gemacht wird.
      Auf die Darstellung von Leistungsfähigkeit und Produktvielfalt der Bergbauindustrie zielt die Gruppe von Filmen ab, die man unter der Rubrik Repräsentations- und Werbefilme zusammenfassen kann. Mit Filmen wie dem 1952 entstandenen Farbfilm 'Feuer an der Ruhr - Werkstatt für Europa' und 'Schätze unter Deinen Füßen' aus dem Jahr 1960 präsentierte sich der westdeutsche Bergbau selbstbewusst als kraftvoller Motor und Garant des wirtschaftlichen Wohlstands.
      Die vorbildliche Sozialfürsorge des Bergbaus für seine Beschäftigten rückt der Film 'Besuch im Ruhrgebiet' (1957) der Bergwerksgesellschaft Hibernia ins rechte Licht. Im Film 'Männer vor Kohle' (1956) hingegen wird der Arbeitsplatz des Bergmanns zur abenteuerlichen Welt der Technik und Maschinen, galt es doch, hauptsächlich junge Leute für den Bergmannsberuf zu gewinnen, um das akute Problem des Arbeitskräftemangels zu überwinden.
      Ganz im Zeichen der Werbung für den Brennstoff Kohle, sei es im Hausbrand oder in der Industrie, steht der umfangreiche Bestand von Filmen u. a. von der Ruhrkohlen-Beratung GmbH.
      In technikhistorischer Hinsicht bieten die Filmdokumente des Bergbau-Archivs Einsichten in Verfahren, Produktions- und Betriebsabläufe, die es so längst nicht mehr gibt. Der Quellenwert liegt aber nicht allein in der eindrucksvollen Dokumentation vergangener Arbeitsprozesse und Techniken. Der Wandel der filmischen Selbstinszenierung der Bergbauindustrie von den 50er Jahren bis in die Gegenwart spiegelt immer auch die Veränderung gesellschaftlicher Wahrnehmungsformen und Bewusstseinszustände.
      In dieser Hinsicht sind die Repräsentations- und Werbefilme des Bergbaus auch eine Referenzgröße für Selbstdeutungen, Erwartungshaltungen, Mythen und Sehnsüchte einer Epoche. Für das Verständnis des komplexen Beziehungsgefüges von Mensch, Gesellschaft, Wirtschaft und Technik sind die bergbauhistorischen Filme mithin von hohem Interesse.
      Das Genre des Industriefilms fristete lange Jahre ein Schattendasein. Dies gilt sowohl im Hinblick auf die Berücksichtigung audiovisueller Quellen durch die historische Wissenschaft als auch bezüglich des Erschließungsstandes und der Sicherung der filmischen Überlieferung in den Archiven.
      Ein Grund hierfür liegt sicherlich im technisch vergleichsweise aufwendigen Zugang und den hohen Kosten, die adäquate Sicherungsmaßnahmen nach sich ziehen. Im Rahmen eines von der Volkswagen-Stiftung finanziell geförderten Projektes wird im Bergbau-Archiv seit Juli 1999 bis Mitte 2001 die Sammlung bergbauhistorischer Filme mittels EDV verzeichnet, geordnet und erschlossen.
      Da eine quellenkritische Auswertung der Filme ohne Einbeziehung der schriftlichen Überlieferung nahezu unmöglich ist, werden auch alle im Bergbau-Archiv vorhandenen und diesbezüglich relevanten Unterlagen gesichtet und eigens verzeichnet.
      2005 wurde ein Inventar zur Überlieferung bergbauhistorischer Filmquellen in der Bundesrepublik Deutschland publiziert.
      Literaturhinweise
      Stefan Przigoda: 'Bergbau auf Zelluloid' - Die Filmsammlung des Bergbau-Archivs Bochum, in: Archiv und Wirtschaft, 35, 2002, S. 9-18.
      Bergbaufilme. Inventar zur Überlieferung in Archiven, Museen und anderen Dokumentationsstellen in der Bundesrepublik Deutschland. Bearb. von Stefan Przigoda unter Mitarbeit von Holger Menne, Bochum: Deutsches Bergbau-Museum, 2005 (= Veröffentlichungen aus dem Deutschen Bergbau-Museum Bochum, Bd. 130; = Schriften des Bergbau-Archivs, Bd. 16).
    - Sammlung Geschäftsberichte und Unternehmensdokumentationen, 1858 - 1999; BBA G; Geschäftsberichte in- und ausländischer Bergbauunternehmen und Unternehmensdokumentationen, die in keinem Registraturverbund gestanden haben, sind in dieser Sammlung vereinigt.; 2 437
    - Sammlung Verträge, Gutachten und Denkschriften, 1904 - 1968; BBA H; In dieser Sammlung sind Verträge, Denkschriften und Gutachten unterschiedlicher Themen des deutschen Bergbaus, die nicht im Zusammenhang mit einer Bestandsüberlieferung stehen, aufgenommen. Es handelt sich vor allem um Gutachten, die die Förderung, Kosten- und Ertragslage des westdeutschen Steinkohlenbergbaus und die Lage des Bergbaus zu verschiedenen Zeiten betreffen. Rechtsgutachten und Denkschriften zur Steinkohlenkrise und zu Stilllegungen sind ebenfalls in dieser Sammlung vorhanden.; 46
    - Sammlung Biographisches Material, 1612 - 1898; BBA I; Die Sammlung enthält Biographien, Nachrufe und Gedenkreden anlässlich von Trauerfeiern und Todesanzeigen sowie Gedenkschriften.; 89
      Biographie
    - Sammlung Dienstjubiläen und Ehrenurkunden, 1900 - 1984; BBA J; Die Sammlung enthält Urkunden und Dokumente, die von Unternehmen und Institutionen ausgestellt und zu den unterschiedlichsten Anlässen überreicht wurden. Bergwerksgesellschaften übergaben Urkunden bei Dienstjubiläen und bei Verabschiedungen in den Ruhestand sowie bei besonderen Verdiensten und runden Geburtstagen, die Industriegewerkschaft Bergbau und Energie beispielsweise für langjährige Mitgliedschaften. In der Sammlung befinden sich auch Urkunden zu Ehrenbürgerschaften von Städten, Universitäten und Vereinen.; 51
      Jubilarehrungen
    - Sammlung Kuxe und Aktien, 1858 - 1973; BBA K; Bergrechtliche Gewerkschaften waren bis weit in das 19. Jahrhundert hinein die typische Unternehmensform des Bergbaus. Anteile (128, 200, 1000) am Vermögen einer bergrechtlichen Gewerkschaft waren Kuxe. Ihr Besitz war mit einem Ausbeuteanspruch bei Gewinn und einer Zubußepflicht bei Verlust verbunden. Kuxe waren handelbar. Die Sammlung enthält Kuxscheine, vor allem über Erzgruben, aber auch einige aus dem Steinkohlenbergbau, außerdem in- und ausländische Aktien von Bergwerksgesellschaften. Dividenden-, Interims-, Erneuerungs- und Bezugsanteilscheine, Obligationen, Börsenzulassungsprospekte, Wechsel sowie Prospekte von Druckereien sind darin ebenfalls vorhanden.; 389
      Kux
    - Sammlung Knappenvereine, BBA KV; Grundstock dieser Sammlung ist die umfangreiche Quellen- und Materialdokumentation, die Evelyn und Werner Kroker für die Quellenedition 'Solidarität aus Tradition. Die Knappenvereine im Ruhrgebiet' (München 1988) zusammengetragen haben. Die Sammlung enthält im Original, als Abschriften oder Kopien Statuten, Festschriften, Chroniken, Protokollbücher und einzelne Sitzungsprotokolle von Knappenvereinen und bergmännischen Unterstützungsvereinen des Ruhrgebiets.
      Knappenverein
    - Sammlung Lohnbücher und Lohnabrechnungen, 1860 - 1969; BBA L; Neben Lohnbüchern und Lohnabrechnungen befinden sich in dieser Sammlung Lohnausweiskarten, Versicherungsscheine, Entlassungsscheine, Abkehrbescheinigungen, Lohnsteuer- und Sozialversicherungstabellen, Schichtenbücher, Deputatkohlenscheine und Urlaubskarten.; 62
    - Sammlung Mitgliedsbücher, 1890 - 1953; BBA M; Die Sammlung enthält neben Mitgliedsbüchern von Berufsverbänden, Gewerkschaften und Parteien auch Aufnahmebescheinigungen in Knappschaftsvereine.; 25
    - Sammlung Notgeld und Marken, 1894 - 1955; BBA N; Das in der Sammlung enthaltene Notgeld wurde von der Reichsbank und der Reichsschuldenverwaltung sowie von Landesbanken, Handelskammern, Gemeinden, Kreisverwaltungen und Firmen im Ersten Weltkrieg, in den Jahren danach sowie während der Inflation 1923 zur Überbrückung von Zahlungsmittelengpässen ausgegeben. Einen besonderen Schwerpunkt der Sammlung bilden Besatzungsgeld sowie Kriegsgefangenen-Lagergeld aus dem Ersten Weltkrieg, das ausserhalb der Lager keinen Wert besaß. Einen weiteren Schwerpunkt der Sammlung bilden Stempelmarken aus dem Bergbau und dem Hüttenwesen. Sie stammen von landesherrlichen Bergwerksdirektionen, staatlichen Berginspektionen und Oberbergämtern, Berufsgenossenschaften und Bergwerksgesellschaften. Die Sammlung enthält - da als Konvolut angekauft - auch Stempelmarken aus Baugewerbe und Bauaufsicht, Wasserwirtschaft, Kur- und Bahnbetrieb, Druckereien, Münz- und Eichwesen, Ernährungswirtschaft, Fuhrgewerbe, Land- und Forstwirtschaft. Weitere Bestandteile der Sammlung sind Lebensmittelmarken, Bezugsmarken sowie Einkaufsscheine.; 874
      Notgeld
      Stempelmarken
    - Sammlung Arbeitsordnungen und Betriebsvereinbarungen, 1892 - 1972; BBA O; Neben den Arbeitsordnungen befinden sich vor allem Betriebsvereinbarungen über die Ordnung und Sicherheit im Betrieb sowie Zeitberechnungen für Arbeiten unter Tage, Richtlinien zur Arbeitszeiterfassung, Bestimmungen über die Arbeitszeit und Anweisungen zur Sonntagsruhe in dieser Sammlung.; 39
      Arbeitsordnung
    - Sammlung Plakate und Flugblätter, 1825 - 2019; BBA P; Industrielle Arbeitsbeziehungen, Streiks und Arbeitskämpfe Arbeitssicherheit, Arbeitsschutz und Gesundheitswesen Knappschaften und Sozialversicherung Nachwuchswerbung und Ausbildung Freizeitgestaltung und kulturelle Betreuung im Bergbau Propaganda, Meldungen und Bekanntmachungen in und nach den beiden Weltkriegen (1914/23 und 1939/48) Politische Werbung und Propaganda Maßnahmen zur Leistungs- und Produktionssteigerung Zechenstilllegungen und Strukturwandel Werbung für (Stein-)Kohle und andere bergbauliche Rohstoffe und Produkte Werbung mit dem Bergbau bzw. dem Deutschen Bergbau-Museum Bochum als legitimierendes Motiv Ausstellungen und öffentliche Veranstaltungen des DBM bzw. mit Beteiligung des DBM Präsentation wissenschaftlicher Arbeiten und Projekte des DBM Ausstellungen, Veranstaltungen etc. externer Institutionen mit Bergbaubezug Sonstige Plakate, Aushänge etc. zu verschiedenen Themen; 2431 Stück
      Aufbau und Erschließung der archivischen Spezialsammlung erfolgten im Wesentlichen Anfang der 1990er-Jahre. In ihrem Kern geht die Sammlung auf die Überlieferungen der Bergbauunternehmen zurück, aus deren Akten Plakate, Aushänge etc. aus konservatorischen Gründen und zugunsten einer adäquaten Erschließung entnommen und zusammengefasst worden sind. Mit Hilfe eines eigens entwickelten EDV-Programms wurden die Plakate verzeichnet und die Daten zu jedem Einzeldokument erfasst. Darüber hinaus wurden etwa 95 % der Plakate so restauriert, dass sie für die Benutzung zur Verfügung stehen.
      Eingang in die Sammlung fanden nicht nur Plakate im engeren Sinn, sondern auch Flugblätter, Flugschriften, Aushänge, Handzettel und Extrablätter. Die Gründe hierfür liegen in erster Linie in deren inhaltlichen Charakterisierung: Sie versuchen, in Bild und Text für Produkte, Veranstaltungen, Aktionen oder auch Ideen zu werben. Ob öffentlich ausgehängt wie Plakate und Anschläge oder von Hand zu Hand weitergereicht wie Flug- und Extrablätter, alle Dokumente fungieren im weitesten Sinn als publizistisches Mittel der Meinungsbildung und Propaganda. Unterscheidungen ergeben sich dagegen vor allem im Hinblick auf die jeweilige Erscheinungsform, d. h. die Formate oder die zentralen Gestaltungselemente. Plakate und Flugblätter appellieren an Gefühle oder wollen zu Handlungen bewegen. Gerade aus diesem Grund sind sie besonders geeignet, Stimmungslagen und Wertvorstellungen der am Bergbau beteiligten Menschen innerhalb bestimmter historischer Zeitabschnitte nachvollziehbar abzubilden.
      Innerhalb der umfangreichen Sammlung bergbauhistorischer Plakate zeichnen sich thematische Schwerpunkte ab. Das Spektrum reicht von der Beratung und Werbung für das Produkt Steinkohle über Unfallverhütung, Freizeitgestaltung, Streiks und Arbeitskämpfe bis hin zur Kriegspropaganda. Plakate und Aushänge zur Freizeitgestaltung der Bergleute sind Ausdruck einer berufsspezifischen Freizeitkultur, die sich oftmals aus der engen Verbindung der Bergleute mit ihrer Arbeitswelt und dem daraus erwachsenen spezifischen Gruppenbewusstsein entwickelt haben. Von der Entstehung der Bergarbeiterbewegung legen die zahlreichen Protest- und Streikaufrufe ein beredtes Zeugnis ab. Wenn es darum ging, Geschlossenheit herzustellen und bergmännische Solidarität im Kampf für politische Ziele einzufordern, spielten öffentliche Aushänge und Flugblätter eine zentrale Rolle.
      Eine Auswahl von 241 Objekten aus der Sammlung wurde seit 1995 im Deutschen Bergbau-Museum präsentiert. Dabei wurde der Versuch unternommen, durch dieses spezielle Medium Themen zu illustrieren, die für die Auseinandersetzung mit dem Bergbau und seiner Geschichte bis auf den heutigen Tag wichtig sind. Die Ausstellung, die zum 25-jährigen Bestehen des Bergbau-Archivs konzipiert und bei der Jahrestagung der Vereinigung deutscher Wirtschaftsarchivare in Bochum eröffnet wurde, stand unter dem Titel 'Wer zahlt die Zeche? Plakate und Flugblätter aus dem Bergbau-Archiv Bochum'. Zur Ausstellung ist 1995 ein von Evelyn Kroker herausgegebener Katalog unter gleichem Titel erschienen.
      Noch Mitte der 1990er-Jahre sind die zunächst der Plakatsammlung zugeordneten Werbebroschüren wieder entnommen und der neu gebildeten Spezialsammlung BBA W zugeordnet worden. In den Jahren 2022-2023 sind im Rahmen eines Projektes zur umfassenden Revision und Digitalisierung rund 500 Plakate neu aufgenommen worden. Dabei handelte es sich zum einen um zuvor unbearbeitete Nachträge aus dem montan.dok/Bergbau-Archiv Bochum zum anderen um ein umfangreicheres Konvolut Bestände aus den montan.dok/Museale Sammlungen, die nun in die Spezialsammlung BBA P integriert worden sind. Inhaltlich ist die Sammlung dabei insbesondere durch Ankündigungsplakate bergbauspezifischer Ausstellungen und Veranstaltungen sowie durch Ausstellungs- und andere Plakate des Deutschen Bergbau-Museums Bochum ergänzt worden. Im Zuge der Überarbeitung der Sammlung ist auch die vormalige Klassifikation nach Objektnamen durch eine inhaltlich-thematische Gliederung abgelöst worden. Zudem wurde die bestehende Verzeichnung redaktionell bearbeitet und mit Objektnamen und Normdaten angereichert. Etwa 95 Prozent der Sammlung wurden digitalisiert. Aus rechtlichen Gründen ist etwa ein Drittel der Sammlung noch nicht online recherchierbar.
      Dr. Anna-Magdalena Heide/Dr. Stefan Przigoda, Bochum, Juni 2023
      Verweise auf andere Bestände
      Sammlung Werbemittel
      Kroker, Evelyn (Hg.): 'Wer zahlt die Zeche'. Plakate und Flugblätter aus dem Bergbau-Archiv Bochum, Bochum 1995.
      Heide, Anna-Magdalena/Przigoda, Stefan: Zwischentöne. Nuancen in der Propaganda zur Ruhrbesetzung, in: Forum Geschichtskultur Ruhr, 2023, H. 1, S. 52-54.
      Bergbau
      Plakat
      Flugblatt
      Handzettel
      Kommunikation
    - Sammlung Werkswohnungen, 1940 - 1954; BBA Q; Die Sammlung enthält Mietverträge, Mietberechnungstabellen, Quittungen und Kündigungsformulare, Haus- und Stubenordnungen für Bergarbeiterheime sowie Broschüren über Eigenheime für Bergleute.; 43
    - Sammlung Revierbeschreibungen und historische Manuskripte, 1774 - 1954; BBA R; In diese Sammlung finden ungedruckte Revierbeschreibungen und andere historische Manuskripte Eingang.; 13
    - Sammlung Satzungen und Gesellschaftsverträge, 1873 - 1979; BBA S; Die Sammlung umfasst Satzungen und Gesellschaftsverträge von bergbaulichen Verbänden und Institutionen, Sozialorganisationen, politischen Organisationen sowie von Unternehmen, für die es im Bergbau-Archiv keine Bestandsüberlieferung gibt.; 214
    - Sammlung Tarifverträge und Lohnabrechnungen, 1918 - 1992; BBA T; Die Sammlung enthält Tarifverträge und Lohnordnungen für Arbeiter, Angestellte und Lehrlinge sowie Tarifverträge über allgemeine betriebliche Arbeitsbedingungen.; 167
    - Sammlung Unfallverhütung und Grubenunglücke, 1892 - 1968; BBA U; In dieser Sammlung befinden sich Unfallverhütungskataloge, Unterlagen zur Unfallanzeige bei der Bergbau-Berufsgenossenschaft, Richtlinien zur Bekämpfung von Grubenexplosionen, Zeitungsausschnitte, Einsatzberichte sowie Gedenkreden anläßlich von Trauerfeiern. Einen besonderen Schwerpunkt dieser Sammlung bilden Fotos von Überlebenden, Trauerfeiern und Denkmälern zu Ehren verunglückter Bergleute.; 33
      Unfallverhütung
      Unfall
      Grubensicherheit
      Grubenunglück
      Arbeitssicherheit
    - Sammlung Bergpolizeiverordnungen und Berggesetze, 1784 - 1995; BBA V; Die Sammlung umfasst in- und ausländische Bergpolizeiverordnungen und Berggesetze aus dem Steinkohlen-, Erz- und Braunkohlenbergbau wie auch aus der Steinsalzgewinnung. Die Bergpolizeiverordnungen erstrecken sich im Einzelnen auf Braunkohle-Brikettfabriken, Dachschieferbrüche, Seilfahrt, Schießarbeit und Sprengstoffe, Wasserwirtschaft, Schürfarbeiten, Bahnen (untertägig), Tiefbohrung, Stilllegungen und das Sozialwesen. Weitere Bereiche betreffen den arbeitssicherheitlichen und betriebsärztlichen Dienst, Sicherung gegen Schlagwetter- und Kohlenstaubexplosionen sowie Schacht- und Förderanlagen.; 235
      Bergpolizeiverordnung
      Berggesetz